【裁判字號】    93,重訴,221
【裁判日期】    950418
【裁判案由】    分割共有物
【裁判全文】
臺灣臺南地方法院民事判決             93年度重訴字第221號
原      告  乙○○
訴訟代理人  王銀村律師
被      告  甲○○
訴訟代理人  黃正彥律師
            黃雅萍律師
上列當事人間請求分割共有物事件，經本院於民國95年3月28日
言詞辯論終結，判決如下：
    主  文
兩造共有坐落臺南縣新市鄉○○段26-2地號、地目建、面積1,12
6平方公尺土地，應予分割如臺南縣新化地政事務所民國94年8月
8日法囑土字第321號複丈成果圖即附圖所示：編號Ａ面積307
平方公尺土地，分歸被告單獨取得。編號Ｂ面積249平方公尺土
地，分歸原告單獨取得。編號Ｃ面積314平方公尺土地，分歸原
告單獨取得。編號Ｄ面積256平方公尺土地，分歸被告單獨取得
。
訴訟費用由原告負擔百分之50，餘由被告負擔。
    事實及理由
壹、原告起訴主張：
  一、兩造共有坐落臺南縣新市鄉○○段26-2地號、地目建、面
      積1,126平方公尺土地（下稱系爭土地），應有部分各為2
      分之1。系爭土地並無因物之使用目的不能分割或契約訂
      有不分割之期限，原告依民法第823條第1項之規定請求分
      割，以利土地之使用。
  二、原告主張如附圖所示分割方法，兩造現有之房屋均不必
      拆除，可繼續予以使用，對於兩造均不會造成損失，將來
      亦均可在各自分得之土地興建新房屋，應屬正當、合理、
      合法之分割方法。
  三、若依被告主張之分割方案即附圖乙案，原告使用作為美
      髮屋之平房會全部被拆除，而原告使用居住之樓房亦會被
      拆除一小部份，對原告造成重大損失。又被告主張該方案
      J 部分由兩造保持共有，但原告不同意保持共有，其方案
      自屬違法，是故被告主張之分割方法不當、不合理、不合
      法。且該部分之北邊同段第26地號土地，為被告之五弟所
      有，雖無路可通南面道路，但被告可將該部分土地與26地
      號部分土地交換，便可解決26地號土地之無通路問題，且
      亦可增加土地之深度，應屬兩全其美之方法。何必硬將該
      部分土地由兩造保持共有？且雖被告當庭陳稱願將J部分
      土地送給原告，但該部分與被告主張分給原告之其他部分
      土地不相連，面積又小，原告無法單獨或合併使用，無利
      用價值，故原告不願接受。惟如本件判決結果採取原告分
      割方案，原告基於與被告之兄弟情誼，願意再給付被告新
      臺幣（下同）50萬元。
  四、聲明：(一)兩造共有之坐落臺南縣新市鄉○○段26-2地號、
      地目建、面積1,126平方公尺土地，如附圖所示B部分面
      積249平方公尺、C部分面積314平方公尺，分歸原告取得
      ；A 部分面積307平方公尺、D部分面積256平方公尺，分
      歸被告取得。(二)訴訟費用由被告負擔。
貳、被告抗辯：
  一、被告主張如附圖乙案之分割方式。原告雖稱非經共有人
      同意，不得再為保持共有云云。惟查被告分割方案即附圖
      J 部分目前為空地，且因26地號土地為兩造之二哥所有
      ，且為袋地，系爭土地係從26本號分割出來，依民法第78
      9條之規定，應留設道路供26號土地所有權人出入，屬於
      土地之使用目的不能分割，得不經共有人之同意，由法院
      為保持共有之裁判，最高法院66年臺上字第497號判決參
      照。況且該部分深度不足，僅6米，無法建築，但留為通
      道使用即無害其土地之利用，若依原告之主張，將該部份
      分歸被告取得，將使被告一人承擔無償提供土地供26地號
      所有權人通行之義務，自非公平之分割方法。
  二、又原告主張被告可與26地號所有權人交換土地，以解決通
      路及深度不足之問題云云，惟查26地號所有權人並非本件
      當事人，無法以本件判決對其產生拘束力，況是否同意合
      併交換，亦是未定之數，若將損害歸被告一人承擔，若做
      為土地使用，亦無法建築，實為損人利己之分割方案。
  三、至於原告主張分得三角窗、雙面臨路之土地，願補償被告
      50萬元云云。查原告取得之土地面臨15米及7米道路，價
      值遠高於50萬元，且依原告之主張，又可與北邊土地合併
      使用，被告卻取得畸零地，補償50萬元顯有不足。
  四、另對於宏基不動產鑑定顧問股份有限公司鑑定書之意見：
    (一)該鑑定書係依原告所主張附圖甲案之修正後94年5月22
      日複丈成果圖而為鑑定，依其鑑定結論，原告主張分得之
      Ｂ部份價值4,467,139元，加上Ｃ部份價值5,635,8 38 元
      ，合計10,102,977元，而被告分得之Ａ部份價值5,381,95
      8元，加上Ｄ部份價值4,787,200元，合計10,169,158元，
      被告反而要補償原告66,181元，與原告主張願補償被告５
      ０萬元，適得其反，已見鑑定不足採。
    (二)該鑑定關於被道路占用部份，以公告現值一成計算實有錯
      誤，蓋政府徵收既成道路為公告現值加四成，豈有本件道
      路地政府目前無徵收計劃，即以一成計算之理？且本案土
      地只是小部份為既成道路，並非整筆為既成道路，故將來
      建築時，得以道路占用部份為空地比，對於分得人之權益
      不受損，實際能建築之面積亦無減少的情形，該鑑定書以
      原告分得部份道路使用面積36平方公尺，被告分得部份道
      路使用面積12平方公尺計算，反而被告應補償原告，其不
      公平不合理可知。
    (三)該分割方案Ｄ部份，地形呈九邊形，歪七扭八，難以使用
      ，其價值應係四部份中最低者，才屬合理，但鑑定書第2
      頁竟認定其單價每平方公尺18,700元，比Ａ部份17,531元
      、Ｂ部份17,940元、Ｃ部份17,949元都高，其鑑定實在太
      離譜。
    (四)原告主張所分得之Ｃ部份為三角窗，兩側都臨路，價值最
      高，其主張分給被告之Ｄ部份呈九邊形，不便使用，價值
      最低，乃公知之事實，該鑑定書對於位置及地形，均未考
      慮，其無鑑定專業，不言可喻，其鑑定自不足採。
  五、聲明：(一)兩造共有之坐落臺南縣新市鄉○○段26-2地號、
      地目建、面積1,126平方公尺土地，如附圖乙案所示Ｅ
      部分面積278平方公尺，分歸原告取得；Ｆ部分面積250平
      方公尺，Ｇ部分面積233平方公尺，分歸被告取得。Ｈ部
      分面積272平方公尺，分歸原告取得；Ｉ部分面積67平方
      公尺，分歸被告取得；Ｊ部分面積26平方公尺，由兩造依
      應有部分比例保持共有。(二)訴訟費用由被告負擔。
參、兩造不爭執之事實：
  一、坐落臺南縣新市鄉○○段26-2地號、地目建、面積1,126
      平方公尺土地，為兩造所共有，應有部分各為2分之1。同
      段26地號土地為兩造之兄弟所有。
  二、如附圖所示A部分有兩造親戚占有之鐵皮屋坐落，Ｂ、C
      部分為原告所有房屋坐落，D、Ｅ部分為被告所有房屋坐
      落，餘為空地。
  三、系爭土地南邊面臨寬約12公尺道路，西側面臨寬度6公尺
      道路，另系爭土地西側約48公尺部分現為既成道路。
  四、兩造為二親等之直系血親。
肆、得心證之理由：
  一、按各共有人得隨時請求分割共有物，但因物之使用目的不
      能分割或契約訂有不分割之期限者，不在此限。又共有物
      之分割，依共有人協議之方法行之，分割方法不能協議決
      定者，法院得因任何共有人之聲請，命為左列之分配：一
      、以原物分配於各共有人。二、變賣共有物，以價金分配
      於各共有人，民法第823條第1項、第824條第1項、第2項
      分別定有明文。查原告主張系爭土地為兩造共有，應有部
      分分別為二分之一，共有人間並無不分割之特約，亦無因
      物之使用目的不能分割之情形，兩造無法達成協議分割等
      情，為兩造所不爭執，堪信屬實。次查系爭土地既無不得
      分割之情形，共有人間亦無不分割之特約，又無法達成協
      議分割，則原告依上開規定請求裁判分割，為有理由，應
      予准許。
  二、本件系爭土地，地目建、面積1,126平方公尺土地，為兩
      造所共有，應有部分各為2分之1。其上有如附圖所示A
      部分有兩造親戚占有之鐵皮屋坐落，Ｂ、C部分為原告所
      有房屋坐落，D、Ｅ部分為被告所有房屋坐落，餘為空地
      。南邊面臨寬約12公尺道路，西側面臨寬度6公尺道路。
      為慮及兩造使用系爭土地現況、兩造之應有部分等情，因
      認系爭土地分割如原告所主張即附圖所示，應符合兩造
      之最大利益。如依被告所提如附圖乙案之分割方案，則
      原告須拆除如附圖所示原告所有房屋Ｂ部分之房屋，而
      被告亦須拆除如附圖所示被告所有房屋D部分之房屋，
      對兩造均為不利。又系爭土地之共有人僅為兩造，應有部
      分均為二分之一，如依被告所舉之分割方案反將系爭土地
      分為6部分，而造成土地細分後面積狹小，更不利易於將
      來之使用及建築，而有礙系爭土地分割後之價值。又縱認
      坐落臺南縣新市鄉○○段26-2地號土地確為袋地，惟此乃
      該土地所有人依民法第787條、第789條主張土地與公路無
      適宜之聯絡，致不能為通常使用，而請求擇其周圍地損害
      最少之處所及方法，以通行周圍地以至公路之問題。審酌
      共有物分割之目的旨在消滅物之共有狀態，以利融通與增
      進經濟效益，綜上因認被告所舉分割方案，尚未足採。
  三、末按關於共有物之分割，如依原物之數量按其應有部分之
      比例分配，價值顯不相當者，依其價值按應有部分比例分
      配原物，如有害經濟上利用價值者，應認有民法第824條
      第3項之共有人中有不能按其應有部分受分配之情形，得
      以金錢補償之（參照最高法院63年臺上字第2680號判例）
      。惟查系爭土地採如附圖所示之方法分割，乃按各共有
      人之應有部分比例分配，經鑑定其價值之差異，比較系爭
      土地現況、位置及鄰里環境、交通狀況及遠景發展，並參
      考系爭土地附近土地6處之市價，另考量因附圖所示Ａ
      、Ｂ、Ｃ部分土地目前為既成巷道，因新市鄉公所目前無
      相關徵收計畫，故依市場交易習慣以公告現值百分之10評
      估道路用地之價格等情形，鑑定結果以Ａ部分土地市價為
      5,381,958元，Ｂ部分土地市價為4,467,139元，Ｃ部分土
      地市價為5,635,838元，Ｄ部分土地市價為4,787,200元，
      依此計算原告依分割所單獨取得Ｂ、Ｃ部分土地總價值為
      10,102,977元，而被告依分割所單獨取得Ａ、Ｄ部分土地
      總價值為10,169,158元，該部分價值尚高於原告依分割所
      單獨取得Ｂ、Ｃ部分土地價值，此有宏基不動產鑑定顧問
      股份有限公司鑑定報告1份在卷可稽。被告空言反對前開
      鑑定結果，尚非有據。綜上因認系爭土地按其應有部分之
      比例分配結果，其價值並未有顯著之差異，且原告既未因
      系爭土地原物分割而致之價值差異，請求另以金錢補償，
      復陳述願另給付被告50萬元等語，從而即不另為找補之諭
      知，併此敘明。
伍、本件原告雖勝訴，惟係因分割共有物涉訟，由敗訴之被告負
    擔訴訟費用顯失公平，本院爰審酌各共有人之應有部分比例
    ，依民事訴訟法第80條之1規定，命勝訴原告亦負擔一部分
    之訴訟費用，併予敘明。
陸、結論：本件原告之訴為有理由，依民事訴訟法第78條、第80
    條之1，判決如主文。
中    華    民    國    95    年    4     月    18    日
                  民事第三庭    法  官  黃莉莉
以上正本係照原本作成
如對本判決上訴，須於判決送達後20日內向本院提出上訴狀
中    華    民    國    95    年    4     月    18    日
                                書記官  陳美萍


司法院資訊處製作；財團法人民間司法改革基金會備份。
